臺灣臺南地方法院民事裁定
110年度訴聲字第3號
聲  請  人  林信澧  
                      送達代收人蘇文斌律師住○○市○○區○○路0段000號
訴訟代理人  鄭方穎律師
            郭子誠律師
相  對  人  蕭靜季  

訴訟代理人  張志明律師
            李慧盈律師
上列當事人間請求所有權移轉登記等事件（本院110年度重訴字
第13號），聲請人聲請許可為訴訟繫屬事實之登記，本院裁定如
下：
    主  文
聲請駁回。
    理  由
一、聲請意旨略以：兩造均為附表所示土地（下稱系爭土地）之
    共有人，相對人之應有部分如附表所示。相對人於民國109
    年11月23日通知聲請人，其已與第三人談妥銷售系爭土地之
    條件，欲以每坪新臺幣（下同）29萬元之價格出售，要求聲
    請人應於收受存證信函後15日內回覆是否願依同一價格優先
    承購。聲請人於收受存證信函後15日內即109年12月3日寄發
    存證信函，表示同意依土地法第34條之1第4項主張優先承購
    。嗣後，相對人卻以第三人稱系爭土地需改良而欲重新議價
    等與聲請人同意原契約之優先承買條件無關之事由，主張取
    消原議定價格出售系爭土地，侵害聲請人優先承購權。爰依
    土地法第34條之1第4項規定，請求相對人以每坪29萬元之條
    件訂定買賣契約，並將所有權移轉登記予聲請人。為使第三
    人知悉訟爭情事，以阻卻因信賴登記而善意取得系爭土地所
    有權，及避免確定判決效力所及之第三人受不測之損害，爰
    依民事訴訟法第254條第5項之規定，聲請裁定許可為訴訟繫
    屬事實之登記等語。
二、按訴訟標的基於物權關係，且其權利或標的物之取得、設定
    、喪失或變更，依法應登記者，於事實審言詞辯論終結前，
    聲請人得聲請受訴法院以裁定許可為訴訟繫屬事實之登記，
    民事訴訟法第254條第5項定有明文。前揭條文於106年6月14
    日修正公布之修正理由第3點略以：「現行條文第五項規定
    旨在藉由將訴訟繫屬事實予以登記之公示方法，使第三人知
    悉訟爭情事，俾阻卻其因信賴登記而善意取得，及避免確定
    判決效力所及之第三人受不測之損害。其所定得聲請發給已
    起訴證明之當事人，係指聲請人；其訴訟標的宜限於基於物
    權關係者，以免過度影響相對人及第三人之權益。」可知依
    上開規定得許可為訴訟繫屬事實登記者，須該訴訟標的係本
    於物權關係，且該權利或標的物之取得、設定、喪失、變更
    依法應登記者為限。若聲請人起訴所主張為訴訟標的之權利
    ，其取得、設定、喪失或變更無須登記者（例如基於買賣契
    約所生之債權），縱使聲請人所請求給付者，為取得、設定
    、喪失或變更應經登記之標的物（例如不動產），仍與上開
    規定之要件不符，自不得聲請許可為訴訟繫屬事實之登記。
三、經查，聲請人主張其為系爭土地共有人之一，而相對人3日
    以存證信函通知欲將系爭土地之權利範圍出售，要求其答覆
    是否行使優先購買權，其亦已於期限內回覆願以同一價格行
    使優先購買權，相對人嗣後以第三人稱系爭土地需改良而欲
    重新議價等與聲請人同意原契約之優先承買條件無關之事由
    ，主張取消原議定價格出售系爭土地，侵害聲請人優先承購
    權等情，依土地法第34條之1第4項規定，向本院請求相對人
    應就系爭土地之應有部分，以予第三人議定之條件與聲請人
    簽訂買賣契約，並將應有部分移轉登記予聲請人，現由本院
    以110年度重訴字第13號請求所有權移轉登記等事件受理中
    。惟參諸土地法第34條之1第4項僅規定共有人出賣共有土地
    之應有部分時，他共有人得以同一價格共同或單獨優先承購
    ，並未如同法第104條第2項後段設有出賣人未通知優先承買
    人而與第三人訂立買賣契約者，其契約不得對抗優先購買權
    人之規定，則土地法第34條之1第4項之優先承購權係指他共
    有人於共有人出賣其應有部分時，對於該共有人有請求以同
    樣條件訂立買賣契約之權而言，此項優先購買權係屬債權性
    質，僅具債權效力（最高法院66年度台上字第1530號、68年
    台上字第3141號、82年度台上字第1344號判決意旨參照）。
    揆諸上開說明，本件聲請人所主張之訴訟標的土地法第34條
    之1第4項之優先承購權，並非基於物權關係；又本件係聲請
    人就相對人與第三人間關於系爭土地之買賣關係，主張其有
    優先承購權，係為取代該買賣關係中買受人之地位，且該權
    利（優先承購權）之取得、喪失或變更，係以是否符合法定
    優先購買要件為斷，尚非依法應行登記始生效力，核與民事
    訴訟法第254條第5項之規定不符。從而，聲請人依民事訴訟
    法第254條第5項規定聲請許可就系爭土地為訴訟繫屬事實之
    登記，為無理由，應予駁回。
四、爰裁定如主文。 
中　　華　　民　　國　　110 　年　　1 　　月　　25　　日
                  民事第三庭    法  官　田幸艷
以上正本係照原本作成。
如對本裁定抗告須於裁定送達後10日內向本院提出抗告狀，並繳
納抗告費新臺幣1,000元。　　　　　　　　　
中　　華　　民　　國　　110 　年　　1 　　月　　25　　日
                                書記官  駱映庭
附表：
編號 土地坐落 面   積 (平方公尺) 相對人權利範圍 1 臺南市○區○○段000000地號 3.17 2分之1 2 臺南市○區○○段000000地號 1675 2分之1 3 臺南市○區○○段000000地號 1008 2分之1 4 臺南市○區○○段000000地號 559.3 2分之1 5 臺南市○區○○段0000地號 203 2分之1 6 臺南市○區○○段0000地號 269.48 2分之1 7 臺南市○區○○段00地號 3369 2分之1 8 臺南市○區○○段0000地號 880.82 2分之1 9 臺南市○區○○段0000地號 5.16 2分之1 10 臺南市○區○○段0000地號 2993 2分之1 11 臺南市○區○○段0000地號 755.35 2分之1 12 臺南市○區○○段0000地號 28 2分之1 13 臺南市○區○○段0000地號 234 2分之1 14 臺南市○區○○段000000地號 289 2分之1 15 臺南市○區○○段000000地號 52.81 2分之1 16 臺南市○區○○段0000地號 188.10 2分之1 17 臺南市○區○○段000000地號 72.31 2分之1 18 臺南市○區○○段000000地號 4272 2分之1 19 臺南市○區○○段000000地號 159.10 2分之1 20 臺南市○區○○段000000地號 86.36 2分之1 21 臺南市○區○○段000000地號 187.10 2分之1 22 臺南市○區○○段000000地號 2648 2分之1 23 臺南市○區○○段0000000地號 436 2分之1 24 臺南市○區○○段0000000地號 82.10 2分之1 25 臺南市○區○○段0000000地號 84.10 2分之1 26 臺南市○區○○段0000000地號 28.10 2分之1 27 臺南市○區○○段0000000地號 208 2分之1 28 臺南市○區○○段0000000地號 2 2分之1 29 臺南市○區○○段0000000地號 152 2分之1 30 臺南市○區○○段0000000地號 137 2分之1 31 臺南市○區○○段0000000地號 156.10 2分之1 32 臺南市○區○○段0000000地號 277.10 2分之1 33 臺南市○區○○段0000000地號 259.10 2分之1 34 臺南市○區○○段0000000地號 165.10 2分之1 35 臺南市○區○○段0000地號 17.91 2分之1 36 臺南市○區○○段0000地號 31.27 2分之1 37 臺南市○區○○段000000地號 738.52 2分之1 38 臺南市○區○○段0000地號 136.43 2分之1 39 臺南市○區○○段000000地號 23.56 2分之1 40 臺南市○區○○段000地號 3.68 2分之1 41 臺南市○區○○段000地號 305.77 2分之1 42 臺南市○區○○段0000地號 258.02 2分之1